【裁判字號】    97,交聲,28
【裁判日期】    970229
【裁判案由】    違反道路交通管理處罰條例聲明異議
【裁判全文】
臺灣臺中地方法院交通事件裁定          97年度交聲字第28號
原處分機關  交通部公路總局新竹區監理所苗栗監理站
受處分人    甲○○
                    國民身分證.
                    苗栗縣三義.
上列受處分人因違反道路交通管理處罰條例案件，對於原處分機
關於97年1 月15日竹監苗字第裁54-F00000000號裁決書之處分不
服（原舉發案號：苗栗縣警察局苗縣警交字第F00000000 號），
聲明異議，本院裁定如下：
    主  文
原處分撤銷。
甲○○汽車駕駛人，駕駛汽車經測定酒精濃度超過規定標準，吊
扣普通小型車駕駛執照壹年。
    理  由
一、原處分機關交通部公路總局新竹區監理所苗栗監理站係以：
    異議人即受處分人於民國96年11月16日20時13分許，駕駛UA
    -3580 號自用小客車，行經苗140 線南勢里1 鄰1-1 號前為
    苗栗縣警察局通霄分局山腳派出所警員以「經施以酒測值為
    0.57MG/L，超過標準值0.25MG/L）」，依道路交通管理處罰
    條例第35條第1 項第1 款規定舉發違規，異議人於97年1 月
    15日到案陳述不服，該站依據道路交通管理處罰條例第35條
    第1 項第1 款暨舉發違反道路交通管理事件統一裁罰標準及
    處理細則第41條第4 項規定，裁處受處分人罰鍰新臺幣（下
    同）49,500元，並吊扣駕駛執照1 年。
二、本件聲明異議意旨略以：異議人因本件酒醉駕車案件，已經
    臺灣苗栗地方法院檢察署檢察官予以緩起訴處分，並向中華
    社會福利聯合勸募協會支付10,000元，因一事不兩罰，請求
    撤銷本件裁決書關於罰鍰之處分；且伊係駕駛自小客車違規
    ，卻被吊扣職業聯結車駕照，亦為裁罰不當，請求撤銷關於
    吊扣職業聯結車駕照部分等語。
三、按汽車駕駛人飲用酒類後其吐氣所含酒精濃度超過每公升0.
    25毫克以上，不得駕車；又汽車駕駛人，駕駛汽車經測試檢
    定酒精濃度超過規定標準者，處新臺幣（下同）15,000元以
    上60,000元以下罰鍰，並當場移置保管該汽車及吊扣其駕駛
    執照1 年，道路交通安全規則第114 條第2 款及道路交通管
    理處罰條例第35條第1 項第1 款分別定有明文。另按汽車駕
    駛人，因違反本條例及道路交通安全規則之規定，受吊銷駕
    駛執照處分時，吊銷其持有各級車類之駕駛執照，道路交通
    管理處罰條例第68條（94年12月14日修正，於95年3月1日起
    施行）亦定有明文。該修正意旨係以原條文規定，受吊扣或
    吊銷駕駛執照處分時，吊扣或吊銷其持有各級車類之駕駛執
    照，影響人民工作及生活甚鉅，失之苛酷，遂將原條文中「
    吊扣或」等文字予以刪除，依修正後規定，受吊扣駕駛執照
    處分時，不再吊扣其持有各級車類之駕駛執照，僅於受吊銷
    駕駛執照處分時，始吊銷其持有各級車類之駕駛執照，而限
    縮原條文之適用範圍，以符合憲法上「人民之權利固得依法
    予以限制，惟不得剝奪至零」之原則，及「行政機關所欲達
    成之行政目的，須與人民所受權利侵害合於比例」之狹義比
    例原則。從而，因違反道路交通管理處罰條例及道路交通安
    全規則之規定，受吊扣駕駛執照處分時，僅能吊扣違規當時
    所駕駛車輛之駕駛執照，不得再吊扣該駕駛者所持有各級車
    類之駕駛執照，先予指明。
四、次按依95年2 月5 日正式施行之行政罰法第26條第1 項規定
    ：「一行為同時觸犯刑事法律及違反行政法上義務規定者，
    依刑事法律處罰之。但其行為應處以其他種類行政罰或得沒
    入之物而未經法院宣告沒收者，亦得裁處之。」此乃一行為
    同時造成刑罰法律與行政秩序罰規定發生競合適用之關係時
    ，基於「一事不二罰」之法理，經由立法程序確立應以刑罰
    優先為原則，避免行為人承受過度且重複之處罰。此觀該條
    立法理由明確揭示：「一行為同時觸犯刑事法律及違反行政
    法上義務規定時，由於刑罰與行政罰同屬對不法行為之制裁
    ，而刑罰之懲罰作用較強，故依刑事法律處罰，即足資警惕
    時，實無一事二罰再處行政罰之必要。且刑事法律處罰，由
    法院依法定程序為之，較符合正當法律程序，應予優先適用
    。但罰鍰以外之沒入或其他種類行政罰，因兼具維護公共秩
    序之作用，為達行政目的，行政機關仍得併予裁處，故為第
    一項但書規定。」其理益明。是以前揭行政罰法中刑事法律
    處罰優先且不再處以行政秩序罰之目的，既係因為行為人已
    接受刑罰而足資警惕，且已發生懲罰之作用，即無使行為人
    陷於雙重處罰之不利益，則關於刑事法律處罰之範圍自應採
    取實質認定，凡刑事實體法或程序法中所規定客觀上剝奪行
    為人生命、自由、財產權利，主觀上亦因制裁之嚴厲性、痛
    苦性，其強度足以造成心理強制而間接達成矯正教化目的之
    處遇手段，皆應納入其中，而不以形式上符合刑法第32條至
    第34條所定主刑及從刑種類者為限，始與前揭法律規範之意
    旨相符。
五、經查：
（一）本件受處分人上開酒後駕車除構成道路交通管理處罰條例
      第35條第1 項第1 款之交通違規事由外，亦已合於刑法第
      185 條之3 服用酒類不能安全駕駛動力交通工具而駕駛罪
      之構成要件，臺灣苗栗地方法院檢察署檢察官認以緩起訴
      處分為適當，乃於96年12月18以96年度偵字第5661號為緩
      起訴處分，目前仍在緩起訴期間內，則受處分人上開違反
      刑事法律禁止規範之犯罪事實既已明確，僅因檢察官採取
      緩起訴處分之替代性刑事處遇手段，未將該案逕行起訴或
      聲請簡易判決處刑，致其後適用之刑事訴訟程序有所區別
      ，然就受處分人負有包括支付一定金額予檢察官指定機構
      在內之義務觀察，其如未在上開指定期間內確實履行義務
      ，依刑事訴訟法第253 條之3 第1 項第3 款之規定，受處
      分人將遭受撤銷緩起訴處分之不利益；反之，倘其確實遵
      守並履行各項緩起訴條件，除非合於刑事訴訟法第260 條
      所定情形之一，否則受處分人即無再就同一案件遭受刑事
      訴追之虞。從而，受處分人已因上開緩起訴處分而剝奪其
      財產權，主觀上前揭金錢給付義務亦具有強制性、懲罰性
      ，雖不若易科罰金係以支付金錢作為自由刑之替代，惟經
      由緩起訴處分條件之履行使其免於遭檢察官發動起訴程序
      ，仍具有替代刑罰之效果，廣義而言，應屬前揭所稱之「
      實質刑事法律處罰」，而有行政罰法第26條第1 項「一事
      不二罰」規定之適用（臺灣高等法院臺中分院95年度交抗
      字第477 號裁定同此結論，可值參照）。
（二）又我國關於不起訴處分與緩起訴處分之規定，多見於刑事
      訴訟法，於該法法例之用語，均個別明列之，如刑事訴訟
      法第255 條第1 項、第259 條、第260 條均屬之；易言之
      ，在我國刑事訴訟法之體例上，並無將「不起訴處分」一
      詞包含「緩起訴處分」之情形。再依我國刑事訴訟法第25
      3 條之1 規定，有關緩起訴處分，需具備(1)犯罪嫌疑充足
      ，(2)斟酌刑法第57條所列事項，(3)為公共利益之維護，(4)
      以緩起訴為適當者（即適當性）等要件；尚與不起訴處分
      之要件有間；因之，倘認行政罰法第26條第2 項規定之「
      不起訴處分」包含「緩起訴處分」之情形，是否已逾文義
      解釋之範圍，實有疑問。況關於緩起訴處分之要件、裁量
      之基準，與不起訴處分相較，均多有不同，至多應僅得視
      緩起訴處分為暫緩起訴之處分，而非不起訴處分。另行政
      罰法第26條第2 項規定既未明文包含「緩起訴處分」之類
      型，而對於人民不利益之規定本不得任意加以擴張其適用
      ，自不宜逕認行政罰法第26條第2 項之規定於經緩起訴處
      分之情形亦有適用，始為允當，並符其立法理由（臺灣高
      等法院臺中分院97年度交抗字第99號裁定參照）。復參臺
      灣高等法院暨所屬法院於96年11月28日96年法律座談會刑
      事類提案第36號決議研討結果亦認捐款行為具行政罰鍰之
      性質，行政機關不得對同一行為再課以行政罰鍰。行政機
      關更不得不待緩起訴處分猶豫期間屆滿未經撤銷確定，即
      對同一行為逕課予行政罰鍰。基此，原處分關於罰鍰49,5
      00元部分，依行政罰法第26條第1 項前段規定，即應依刑
      事法律處罰之，已無再依上開道路交通管理處罰條例第35
      條第1 項第1 款裁處行政罰鍰之餘地，故受處分人據以聲
      明異議，非無理由。
（三）再按道路交通管理處罰條例第68條業於94年12月14日修正
      ，並自95年3 月1 日施行，修正前之道路交通管理處罰條
      例第68條規定：「汽車駕駛人，因違反本條例及道路交通
      安全規則之規定，受吊扣或吊銷駕駛執照處分時，吊扣或
      吊銷其持有各級車類之駕駛執照。」其立法意旨在於違規
      行為對道路交通秩序之維持及道路交通安全已生較大之影
      響，故規定吊扣或吊銷其持有各級車類之駕駛執照，以限
      制其繼續駕車行駛道路之權利，其係屬駕駛行為之限制，
      並不因所持駕駛執照種類不同而有所差異。而修正後之道
      路交通管理處罰條例第68條規定：「汽車駕駛人，因違反
      本條例及道路交通安全規則之規定，受吊銷駕駛執照處分
      時，吊銷其持有各級車類之駕駛執照。」其立法理由略以
      ：「原條文將違法或違規駕駛人所持有各級車類之駕駛執
      照一併吊扣或吊銷，失之過酷，影響人民工作及生活甚鉅
      ，爰修正之」等語。故依修正後道路交通管理處罰條例第
      68條之規定，受吊扣駕駛執照處分，不再吊扣其持有各級
      車類之駕駛執照，僅於受吊銷駕駛執照處分時，始吊銷其
      持有各級車類之駕駛執照，而限縮修正前條文之適用範圍
      ，即受吊扣駕駛執照處分，不再本條規定適用之列。是依
      上開規定受吊銷駕照處分者，仍維持吊銷其持有各級車類
      之駕駛執照，至於受吊扣駕照處分者，則僅吊扣其違法或
      違規當時所駕駛車輛之駕駛執照，不再吊扣其持有各級車
      類之駕駛執照，其理甚明。經查，本件受處分人上開違規
      行為係發生於96年11月16日，自應適用修正後之道路交通
      管理處罰條例第68條規定。且修正後道路交通管理處罰條
      例第68條之規定，既將「吊扣」等字刪除，是依上開說明
      ，受處分人受吊扣駕駛執照處分時，自不得再吊扣其持有
      各級車類之駕駛執照，故原處分機關於作成吊扣駕駛執照
      處分時，應就行為人所應吊扣之駕駛執照種類予以限定，
      始符合依法行政原則。而受處分人為本件違規行為時，係
      駕駛自用小客車（普通小型車），此有苗栗縣警察局苗縣
      交警字第F00000000 號舉發違反道路交通管理事件通知單
      附卷可憑，揆諸前開說明，其依法所受之處分應為限制其
      駕駛普通小型車之權利，即吊扣其小型車普通駕駛執照，
      原處分機關未審酌及此，逕為裁罰，即難認為允當，從而
      受處分人此部分之異議為有理由，爰撤銷原處分關於「吊
      扣職業聯結車駕駛執照1 年」之處分，並就該撤銷部分改
      諭知如主文第2 項所示之處罰。至於公路機關因汽車駕駛
      人取得高一級車類之駕駛資格者，應換發駕駛執照，並准
      其駕駛較低級車類之車輛，而已領有職業聯結車駕駛執照
      者，得駕駛大客車、大貨車、小型車、輕型機器腳踏車的
      規定，而於實務上僅逐級核給汽車駕駛執照1 張，致持有
      職業聯結車駕駛執照者，因駕駛普通小型車違規，而須吊
      扣小型車普通駕駛執照時，產生技術層面之困難，惟行政
      機關本應時時因應法令之變更，而精進其行政執行成效，
      斷不得因技術層面之困難，而置相關法令於不顧，甚或逾
      越比例原則，是技術層面的問題，要難據為原處分並無不
      當之理由，併此敘明。
六、綜上，原處分關於罰鍰49,500元部分，依行政罰法第26條第
    1 項前段規定，即應依刑事法律處罰之，已無再依上開道路
    交通管理處罰條例第35條第1 項第1 款裁處行政罰鍰之餘地
    ，受處分人據以聲明異議非無理由，原處分就此部分應予撤
    銷，另由本院為受處分人不罰之諭知。至於原處分關於吊扣
    駕駛執照部分，則係預防將來再犯危險之管制罰，而有別於
    前揭針對已發生違規事實科處罰鍰之行政秩序罰，屬行政罰
    法第26條第1 項但書所稱之「其他種類行政罰」，原處分機
    關仍得依道路交通管理處罰條例第35條第1 項第1 款併予裁
    處，惟原處分原為「吊扣職業聯結車駕駛執照1 年」之處分
    ，應改諭知為「吊扣普通小型車駕駛執照1 年」，方為適法
    。
七、據上論斷，應依道路交通管理處罰條例第87條第2 項，道路
    交通案件處理辦法第20條，裁定如主文。
中    華    民    國    97    年    2     月    29    日
                    交通法庭  法  官  林卉聆
上正本證明與原本無異。
如不服本裁定，應於收受送達後5 日內，向本庭提出抗告。
                              書記官  葉政
中    華    民    國    97    年    2     月    29    日


司法院資訊處製作；財團法人民間司法改革基金會備份。
